【裁判字號】    99,家聲,2
【裁判日期】    990127
【裁判案由】    訴訟救助
【裁判全文】
臺灣高等法院民事裁定                   99年度家聲字第2號
聲  請  人  甲○○
訴訟代理人  胡峰賓律師
相  對  人  乙○○
上列當事人間因請求代墊扶養費等事件（案列本院99年度重家上
字第2號），上訴人聲請訴訟救助，本院裁定如下：
    主  文
聲請駁回。
    理  由
一、按當事人無資力支出訴訟費用者，法院應依聲請，以裁定准
    予訴訟救助。但顯無勝訴之望者，不在此限。法院認定前項
    資力時，應斟酌當事人及其共同生活親屬基本生活之需要。
    又無資力支出訴訟費用之事由，應提出能即時調查之證據以
    釋明之。民事訴訟法第107條、第109條第2項、第284條分別
    定有明文。次按經財團法人法律扶助基金會（下稱法扶會）
    分會准予法律扶助之無資力者，其於訴訟程序中，向法院聲
    請訴訟救助時，應准予訴訟救助，但另有不符法律扶助事實
    之證明者，不在此限。又本法所稱無資力者，係指符合社會
    救助法之低收入戶或其每月可處分之收入及可處分之資產低
    於一定標準者；所謂每月可處分之收入及可處分之資產低於
    一定標準者，係指申請人為單身戶者，住所地於台北市之申
    請人其每月可處分之收入未超過新臺幣（下同）28,000元，
    其可處分之資產須在50萬元以下者。而所謂「可處分之收入
    」，包括工作收入、利息收入、股利、股息及股票、股份、
    股權交易所得、動產及不動產之租金收入、權利、財產或智
    慧財產權出租或交易所得、每月定期或不定期接受之贈與、
    其他可處分之收入；所謂「可處分之資產」，包括土地、房
    屋、存款、股票、股權及相關具財產價值之權利、珠寶、古
    董、商標權、專利權或其他智慧財產權、公債、汽、機車及
    其他可處分之資產。法律扶助法62條、第3條、法扶會受法
    律扶助者無資力認定標準第3條第1款、第4條第1項、第5條
    第1項分別定有明文。
二、本件聲請意旨略以：相對人對伊起訴請求判決離婚及返還代
    墊之子女扶養費、貸款等，經原法院為相對人全部勝訴之判
    決，伊對原判決除離婚部分外，均提起上訴，並經法扶會台
    北分會（下稱台北法扶會）准予扶助，為此聲請准予訴訟救
    助等語。
三、聲請人主張之事實，固據提出法扶會編號0000000-A-026 專
    用委任狀、台北法扶會申請人資力審查詢問表、審查表等件
    為證（見本院卷第10至15頁）。惟查聲請人為單身戶，並無
    共同生活親屬，其於97年度有薪資所得469, 275元、財產交
    易所得97,527元，並有價值678,170元之土地一筆，有稅務
    電子閘門財產所得調件明細表足憑（見本院卷第29頁）。依
    前揭法扶會受法律扶助者無資力認定標準第4條第1項規定，
    上開所得均為聲請人可處分之收入，並不以薪資為限，縱令
    上開薪資收入包含1.5個月年終獎金，但該年終獎金仍屬可
    處分之收入，自應平均於每月可處分之收入計算。準此，聲
    請人於97年度可處分之收入為566,802元，平均每月47,234
    元（566,802÷12≒47,234；元以下四捨五入，下同），即
    使剔除聲請人所稱其每月薪資遭法院扣薪12,494元部分（見
    本院卷第11、12頁），其每月可處分之收入尚有34,740元（
    47,234-12,494=34,740），已逾前揭認定標準第3條第1款所
    定住於台北市之單身戶申請人每月可處分之收入28,000元，
    台北法扶會僅以聲請人提出之薪資清單，逕認其月薪34,761
    元〔469,275÷13.5（12個月+1.5個月）≒34,761〕即為每
    月可處分之收入（見本院卷第12頁），顯與事實不符，且違
    反前揭認定標準之規定。況聲請人尚有上開價值678,170元
    之土地，亦在前揭認定標準第3條第1款所定可處分之資產價
    值50萬元以上。雖聲請人陳稱該土地有多人共有、已遭法院
    假扣押云云（見本院卷第14頁），惟並未提出能即時調查之
    證據以釋明之，更未見台北法扶會為如何之審查，即遽認該
    土地顯然不能處分，並予扣除（見本院卷第14頁），自有未
    合。
四、綜上所述，聲請人資力狀況，並不符合法律扶助之資格，台
    北法扶會本不應准予法律扶助，乃率爾准許，本院依法律扶
    助法第62條但書規定，自不受台北法扶會對聲請人准予扶助
    之影響，另為審酌聲請人是否合於法定訴訟救助之要件。因
    聲請人並未提出能即時調查之證據，以釋明其無資力支出訴
    訟費用之主張為真實。依首揭說明，聲請人聲請訴訟救助即
    屬無從准許。爰裁定如主文。
中    華    民    國    99    年    1     月    27    日
                    民事第十七庭
                        審判長法  官  藍文祥
                              法  官  陳麗芬
                              法  官  張競文
正本係照原本作成。
如不服本裁定，應於收受送達後10日內向本院提出抗告狀，並應
繳納抗告費新台幣１千元。
中    華    民    國    99    年    1     月    27    日
                              書記官  章大富

司法院資訊處製作；財團法人民間司法改革基金會備份。
